【裁判字號】    97,簡上,211
【裁判日期】    971224
【裁判案由】    給付委任報酬
【裁判全文】
臺灣板橋地方法院民事判決             97年度簡上字第211號
上  訴  人  乙○○
                        30號2樓
被上訴人    永太不動產經紀有限公司
法定代理人  甲○○
訴訟代理人  黃坤鍵律師
            蔡勝雄律師
上列當事人間請求損害賠償事件，上訴人對於中華民國97年7 月
8 日本院三重簡易庭97重簡字第1510號第一審判決提起上訴，經
本院於97年12月10日言詞辯論終結，判決如下：
    主  文
原判決廢棄。
被上訴人在第一審簡易之訴駁回。
第一、二審訴訟費用由被上訴人負擔。
    事實及理由
一、被上訴人起訴主張：
（一）其於民國96年12月1 日與上訴人簽定委託銷售契約書（下
      稱：系爭契約書），約定由上訴人委託被上訴人銷售伊所
      有坐落臺北縣蘆洲市○○段252 地號土地暨其上門牌號碼
      為台北縣蘆洲市○○路492 號7 樓房屋（權利範圍依土地
      登記簿所載，下稱：系爭房地），原約定銷售價格為新臺
      幣（下同）998 萬元，委託期間至96年12月8 日止，並依
      系爭契約書第5 條第1 項約定，買賣成交時，上訴人同意
      給付其成交總價百分之4 之服務報酬。嗣於同年月1 日，
      二度經上訴人同意將約定委託銷售價格依序修正為948 萬
      元、936 萬元（均內含百分之4 之服務報酬），後於同年
      月3 日晚上6-7 時許，雙方於簽訂契約內容變更合意書（
      下稱：系爭變更合意書），上訴人復同意將委託銷售銷價
      格修正為931 萬元，亦內含百分之4 服務報酬，並由上訴
      人實得895 萬元（意即賣價超過895 萬元即可成交，超過
      部分作為被上訴人之服務報酬）。嗣訴外人蘇建豪即於同
      日晚上11時許，出價910 萬元購買系爭房地，扣除上訴人
      可實得之895 萬元，依約上訴人應給付其15萬元服務報酬
      ，惟上訴人竟於同年4 日表示其於96年12月3 日最後簽訂
      之系爭變更合意書有關屋主實拿895 萬元之約定不能算數
      ，一定要實收900 萬元，經其多次與之溝通協調，上訴人
      仍不願承認本件買賣已成交，其為不浪費司法資源乃於96
      年12月19日至臺北縣蘆洲市調解委員會聲請調解，並排定
      於96年12月31日14時調解，無奈調解前得知上訴人已於96
      年12月18日將系爭房屋另出售他人，並仍拒絕給付服務報
      酬，迭經催討，亦未獲置理。
（二）上訴人雖辯稱本件買賣契約尚未成立，被上訴人未完成委
      託事項，不得請求給付服務報酬等語，惟兩造簽訂之系爭
      契約書第8 條第2 項約定「買方提出之購買總價、付款方
      式、其他購屋條件已符合本契約之委託條件者，買賣契約
      即為成立。此時若買方為履行買賣契約而給付定金者，甲
      方（指上訴人）同意乙方（指被上訴人）無須再行通知甲
      方即得全權代理收受定金」，而上訴人並無其他購屋條件
      之約定，被上訴人於訴外人蘇建豪出價910 萬元購買系爭
      房地後，已收受斡旋金5 萬元，並同時轉作為定金，本件
      買賣即為成立，上訴人依約即應給付被上訴人服務報酬。
（三）上訴人雖又辯稱本件買賣契約出價價格未達委託銷售價格
      ，被上訴人亦未完成委託事項等語，然依兩造於96年12月
      3 日晚上6-7 時許簽訂之系爭變更合意書之約定，只要上
      訴人實拿895 萬元即可，被上訴人並一再對上訴人強調超
      出實收部分作為被上訴人之服務費用，被上訴人會降低總
      價以折服務費之方式儘快使本件買賣成交，不會要求全額
      給付約定之百分之4 服務報酬，此亦為上訴人所明知，並
      未欺騙上訴人，被上訴人係本於犧牲相當大金額服務費之
      方式促使成交，只賺取區區不足總價2%即僅15萬元之服務
      報酬，且被上訴人與買方即蘇建豪於96年12月3 日晚上11
      點談價確定910 萬元成交，而買方應給付總價百分之2 之
      服務報酬，也折為8 萬元，如被上訴人有意欺騙上訴人，
      只需將成交價格變更為900 萬元，而買方服務報酬變成總
      價百分之2 （18萬元）即可，何需誠實告知上訴人成交價
      格為910 萬元﹖足見被上訴人之作法只是依法、依委託合
      約誠實告知，上訴人之說法只想扭曲事實，顯不足採信。
（四）至上訴人所辯其簽訂系爭契約書時，被上訴人未給予合理
      審閱期間部分，亦不足採信。蓋上訴人與被上訴人簽約前
      已委託永慶不動產仲介公司銷售一段時間，對於合約審閱
      期及仲介合約部分已有相當了解，被上訴人也是於96年11
      月中旬即與上訴人接洽，也讓上訴人了解系爭契約書之內
      容，上訴人才會在系爭契約「聲明」處簽章，足見上訴人
      對契約合理審閱期間之質疑，乃不必要。
（五）以上上訴人所辯，均以口頭提出，被上訴人所言一切以書
      面為主，而上訴人所辯大多隱瞞且有失做人處事之道理，
      被上訴人曾於蘇建豪出價後寄發存證信函通知上訴人7 日
      內簽訂買賣契約，詎上訴人竟於期間內，與其先生鄭志仁
      及鄭志仁之母親邀約買方蘇建豪至其住處，要買方於委託
      期限後私下與上訴人成交，如此買賣雙方都毋庸支付仲介
      費用，足見上訴人對委託契約視為無物，對司法亦毫不在
      乎，不惜違約提出私下成交之要求，其心態如何，望鈞院
      明察。
（六）被上訴人起訴請求上訴人給付其15萬元及自支付命令送達
      翌日起至清償日止，按年息百分之五計算之法定遲延利息
      。原審為被上訴人勝訴判決，並依職權為假執行之宣告，
      被上訴人於本院為駁回上訴之聲明。
二、上訴人則以下列辯詞資為抗辯：
（一）按「定型化契約條款：指企業經營者為與不特定多數消費
      者訂立同類契約之用，所提出預先擬定之契約條款」；再
      「定型化契約：指以企業經營者提出之定型化契約條款作
      為契約內容之全部或一部而訂定之契約」；又「企業經營
      者與消費者訂立定型化契約前，應有三十日以內之合理期
      間，供消費者審閱全部條款內容。違反前項規定者，其條
      款不構成契約之內容。但消費者得主張該條款仍構成契約
      之內容。中央主管機關得選擇特定行業，參酌定型化契約
      條款之重要性、涉及事項之多寡及複雜程度等事項，公告
      定型化契約之審閱期間」，消費者保護法第2 條第7 、9
      款及第11條之1 分別定有明文。另按內政部於92年6 月26
      日以內授中辦字第0920082744號公告不動產委託銷售契約
      應記載及不得記載事項，該公告壹、應記載事項一、契約
      審閱期間即規定：「本定型化契約及其附件之審閱期間（
      不得少於3 日）違反前項規定者，該條款不構成契約之內
      容」。緣於96年間，上訴人欲出售系爭房地，嗣於96年12
      月1 日，被上訴人經紀人陳菁蕙以「對方很有誠意購買，
      已經付斡旋金」，要求上訴人簽署一短期委託契約，期間
      為96年12月1 日起至同年月8 日止，委託銷售價格為998
      萬元，雙方簽訂系爭契約書後，陳菁蕙旋即於當日2 度要
      求上訴人降價為948 萬元、936 萬元，上訴人均完全信賴
      配合，至96年12月3 日，陳菁蕙再度要求上訴人降價至
      931 萬元，此契約內容為上訴人預先擬定之定型化契約，
      依上開消費者保護法第11條之1 規定及內政部公告，應給
      予上訴人3 日以上之合理審閱期間。惟被上訴人之經紀人
      陳菁蕙於96年12月1 日即不斷要求上訴人立即簽署系爭契
      約書，未給予上訴人3 日以上審閱期間，致上訴人未經深
      思熟慮，即在當日簽訂，依消費者保護法第11條之1 第2
      項規定，上訴人得主張系爭契約書第8 條第2 項之條款不
      構成契約內容。
（二）次按「不動產之買賣，除標的物及價金外，尚涉及付款方
      法、稅負、點交、費用及違約等重要事項，故買賣預約，
      雖非不得就標的物及價金等項先為擬定，以作為訂立本約
      之張本，究不能因此即認買賣契約業已成立」；再「不動
      產之買賣，除標的物及其價金，當事人須互相同意外，尚
      涉及付款方式、稅負、點交、費用及違約等重要事項。買
      賣預約，固非不得就標的物及其價金，或其他事項之範圍
      先為擬定，作為將來訂立本約之張本，惟預約與本約究非
      同一，其內容未必盡同，通常均由當事人就預約所擬定之
      範圍進行商議，於獲得具體之結論後，再據以訂立本約。
      」，最高法院80年台上字第1883號、79年台上字第1357號
      分別著有判決可稽。查被上訴人之經紀人陳菁蕙事後告知
      上訴人系爭房地以910 萬元出售予訴外人蘇建豪，根本未
      達最低銷售價格即931 萬元，委託事項根本未完成，且被
      上訴人自始至終均未提出買方簽名之「購屋承諾書」，更
      未交付買方之「斡旋金」供賣方簽收「轉定」（按仲介為
      雙方代理，收受斡旋金係受買方委託，斡旋金轉變為定金
      之關鍵，在於交付賣方收受並簽名於購屋承諾書上），加
      以上訴人與買方尚未就系爭房地之交付時期、付款方法、
      所有權移轉登記等必要之點達成合意，足見本件不僅買賣
      契約尚未成立，甚且連「定金預約」亦未成立，上訴人乃
      於委託銷售期間經過後，再委託其他仲介公司銷售系爭房
      地，被上訴人自不得向上訴人請求給付委任報酬。
（三）另證人即出價欲購買系爭房地之蘇建豪到庭作證稱一開始
      即出價910萬元，且證人鄭志仁亦證稱當時一開始委託是
      要賣掉後上訴人實拿910 萬，後來業務員說可否降至900
      萬，最後一次上訴人同意要拿900 萬，但業務員說這樣會
      沒有利潤，所以要求3-5 萬的服務費，上訴人同意給予5
      萬元服務費，實拿895 萬元等語，惟被上訴人公司經紀人
      竟欺瞞上訴人稱買方蘇建豪僅願出價900 萬元，要求上訴
      人降3 、5 萬元作為報酬，上訴人顯然受詐欺而同意再度
      降價至實拿895 萬元，爰依民法第92條第1 項前段、第93
      條前段規定，撤銷於96年12月3 日所為同意降價至實拿
      895 萬元之意思表示。
（四）又被上訴人受上訴人委任出售系爭房屋，兩造間成立之委
      託銷售契約兼具委任與居間之法律性質，被上訴人自有責
      任為上訴人爭取最大利益，且有據實向上訴人報告締約機
      會及受委任事項之義務。詎料被上訴人竟以欺瞞手段，故
      意對上訴人隱瞞買方實際出價內容，以高報低並佯稱無仲
      介費，而騙取上訴人三度降價，被上訴人顯然捨服務報酬
      欲圖系爭房屋買賣差價，違背居間與委任之契約義務，上
      訴人因無法繼續信任被上訴人，故而解除委託銷售契約書
      ，實有理由。
（五）聲明：原判決廢棄；被上訴人在第一審之訴駁回。
三、查被上訴人主張上訴人於96年12月1 日與其簽定委託銷售契
    約書，約定由上訴人委託被上訴人銷售伊所有之系爭房地，
    原約定銷售價格為998 萬元，委託期間至96年12月8 日止，
    並依系爭契約書第5 條第1 項約定，買賣成交時，上訴人同
    意給付其成交總價百分之4 之服務報酬，嗣於同年月1 日，
    二度經上訴人同意將約定委託銷售價格依序修正為948 萬元
    、936 萬元（均內含百分之4 之服務報酬），後於同年月3
    日晚上6-7 時許，雙方於簽訂契約內容變更合意書，上訴人
    復同意將委託銷售銷價格修正為931 萬元，亦內含百分之4
    服務報酬，並由上訴人實得895 萬元，意即賣價超過895 萬
    元即可成交，超過部分作為被上訴人之服務報酬，嗣訴外人
    蘇建豪即於同日晚上11時許，出價910 萬元購買系爭房地等
    情，業據被上訴人提出委託銷售契約書、契約內容變更同意
    書、不動產買賣斡旋承諾契約書等影本份為證，惟上訴人除
    不否認確有簽訂上開委託銷售契約書、變更同意書之事實外
    ，則以上開辯詞置辯，故本件爭執點在於被上訴人是否得依
    上述委託銷售契約書、契約內容變更同意書之規定，請求服
    務報酬之問題，茲敘述如下。
四、經查：
（一）按買賣契約當事人就標的物及其價金互相同意時，買賣契
      約即為成立，民法第345 條第2 項固有明文。然該條所謂
      標的物及價金，非僅謂當事人就買賣契約標的物及價金之
      特定而言，尚應包括當事人對標的物交付、所有權移轉登
      記時期、價金之給付方式等在內，若當事人於買賣契約協
      商斡旋之過程中，雖就買賣標的物及價金為約定，惟就其
      餘具體內容，例如付款方法、所有權移轉登記時期、標的
      物交付等事項，均未約定，且無法達成合意，自難認買賣
      雙方就買賣契約之標的物及價金已有互相同意（最高法院
      93年度臺上字第441 號判決意旨參照）。
（二）查兩造間於96年12月1 日所簽定之委託銷售契約書，原約
      定由上訴人委託被上訴人銷售伊所有之系爭房地，原約定
      銷售價格為998 萬元，委託期間至96年12月8 日止，並依
      系爭契約書第5 條第1 項約定，買賣成交時，上訴人同意
      給付其成交總價百分之4 之服務報酬，嗣於同年月1 日，
      二度經上訴人同意將約定委託銷售價格依序修正為948 萬
      元、936 萬元（均內含百分之4 之服務報酬），後於同年
      月3 日晚上6-7 時許，雙方於簽訂契約內容變更合意書，
      上訴人復同意將委託銷售銷價格修正為931 萬元，亦內含
      百分之4 服務報酬等情，既為兩造所不爭執，是應認上訴
      人委託被上訴人銷售系爭房地之價格應為931 萬元。而查
      ，被上訴人固另主張依雙方所簽訂之契約內容變更合意書
      ，其內容已意指由上訴人實得895 萬元，即賣價超過895
      萬元即可成交，超過部分作為其服務報酬等語，然查，觀
      諸上述契約內容變更合意書之內容，其中變更後之金額係
      載明為931 萬元，而特殊約定欄之記載則約定：「1.以上
      含4%服務費；2.屋主實拿895 萬元」等語，顯見系爭買賣
      契約並非於屋主即上訴人實拿895 萬元之條件成就後，即
      視為成立，上訴人僅係受上訴人委任，與買方斡旋磋商系
      爭買賣契約之各項必要及非必要之點，以促使雙方達成合
      意而已，系爭買賣契約仍待斡旋，非於上訴人實拿895 萬
      元之條件成就，系爭買賣契約即當然成立。
（三）再證人即出價欲購買系爭房地之蘇建豪於原審到庭證稱一
      開始即出價910 萬元等語明確，而證人即上訴人配偶鄭志
      仁亦於原審到庭證稱當時一開始委託是要賣掉後上訴人實
      拿910 萬，後來業務員說可否降至900 萬，最後一次上訴
      人同意要拿900 萬，但業務員說這樣會沒有利潤，所以要
      求3-5 萬的服務費，上訴人同意給予5 萬元服務費，實拿
      895 萬元等語，互核上述證人證詞與系爭契約內容變更合
      意書之內容，本件買賣雙方就系爭買賣標的之價金，並未
      達成合意，因倘委託銷售銷價格為931 萬元，該價格並含
      4%之服務費，則買方蘇建豪之出價910 萬元，扣除4%服務
      費36.4萬元後，應不足894 萬元，而倘屋主實拿895 萬元
      ，則買方蘇建豪之出價至少應為933 萬元，是兩造雖有另
      訂系爭契約內容變更合意書，然上述契約內容變更合意書
      就買賣價金、服務費、屋主實拿款項等事項之約定既有矛
      盾，而本件買賣雙方最後顯亦未就系爭房地之價金達成意
      思表示合致，自難認系爭買賣契約就系爭房地之買賣價金
      達成合意，其契約自未成立。被上訴人復謂本件賣價超過
      895 萬元部分（即15萬元）均歸為被上訴人之報酬云云，
      已為上訴人所否認，而上開主張復與系爭契約內容變更合
      意書所載不符，而不足採。從而，本件被上訴人為上訴人
      與訴外人蘇建豪所居間仲介之系爭房地買賣契約，應認尚
      未有效成立。
（四）又按「稱居間者謂當事人約定，一方為他方報告訂約之機
      會，或為訂約之媒介，他方給付報酬之契約」；又「居間
      人，以契約因其報告或媒介而成立者為限，得請求報酬」
      ，民法第565 條及第568 條第1 項分別定有明文，揆諸前
      開條文規定，被上訴人請求報酬，自應以其有為訂約之媒
      介而成立始得請求。而查，本件被上訴人為上訴人與訴外
      人蘇建豪所居間仲介之系爭房地買賣契約，既尚未有效成
      立，是被上訴人自不得以上訴人所媒介成立契約而仍請求
      報酬。此外，上訴人復未提出其他證據足資證明系爭房屋
      之買賣契約，業因其提供居間仲介服務而有效成立，從而
      ，被上訴人主張上訴人應依約給付服務報酬15萬元及自支
      付命令送達翌日起至清償日止，按年息百分之五計算之法
      定遲延利息云云，尚屬無據。
五、綜上所述，被上訴人本於兩造之委託銷售契約書約定，請求
    上訴人給付服務報酬150,000 元及自支付命令送達翌日起至
    清償日止，按年息百分之五計算之法定遲延利息，為無理由
    ，不應准許。原審為被上訴人勝訴判決，並依職權為假執行
    之宣告，尚有未洽。上訴意旨指摘原判決不當，求予廢棄改
    判，為有理由。自應由本院予以廢棄改判，如主文第2 項所
    示。
六、因本案事證已臻明確，兩造其餘主張陳述及所提之證據，經
    審酌後，與本判決結果無影響，爰不一一論駁，附此敘明。
七、據上論結，本件上訴為有理由，依民事訴訟法第436條之1第
    3項、第450條、第78條，判決如主文。
中    華    民    國    97    年    12    月    24    日
                  民事第三庭    審判長法  官  朱耀平
                                      法  官  何君豪
                                      法  官  邱靜琪
以上正本證明與原本無異
本件不得上訴
中    華    民    國    97    年    12    月    24    日
                                書記官  白俊傑


司法院資訊處製作；財團法人民間司法改革基金會備份。
